臺灣桃園地方法院刑事判決　　　　　　　95年度易字第1221號
公　訴　人　臺灣桃園地方法院檢察署檢察官
被　　　告　乙○○○
上列被告因詐欺案件，經檢察官聲請簡易判決處刑（95年度偵字
第5840號），經本院認有刑事訴訟法第451 條之1 第4 項但書第
4款之情形，改行通常訴訟程序，茲判決如下：
    主  文
乙○○○無罪。
    理  由
一、按檢察官聲請以簡易判決處刑之案件，經法院認為有刑事訴
    訟法第451 條之1 第4 項但書之情形者，應適用通常程序審
    判之，同法第452 條定有明文。經查，本件被告乙○○○被
    訴詐欺一案，本院認檢察官之聲請有刑事訴訟法第451 條之
    1 第4 項但書第4 款所定之事由，不得以簡易判決處刑，爰
    依刑事訴訟法第452 條之規定，改用通常程序審判之，合先
    敘明。
二、本件公訴意旨略以：被告乙○○○與告訴人丙○○原係男女
    朋友關係，竟意圖為自己不法所有之概括犯意，自民國92年
    10月間起至93年4 月12日止，以經營車行需資金週轉購車為
    由，先後多次向丙○○借款新臺幣共（下同）140 萬元（下
    稱系爭借款）週轉，言明待車輛賣出後即返還相關借款，詎
    所購車輛賣出後，經丙○○屢次催討，被告均拒不返還上開
    款項；被告復於93年1 月7 日，在其經營位於桃園縣中壢市
    ○○○路710 號之「萬通中古車行」，出售車號3P－1155號
    自用小客車予告訴人甲○○，未料車輛交付後甲○○始發現
    該車有瑕疵而修理不斷，仍要求被告處理，被告即基於同前
    之詐欺概括犯意，於同年5 月14日，在上址車行，向甲○○
    佯稱以車號UN－3459號自用小客車乙輛換給甲○○，請甲○○自行負擔UN－3459號車之貸款，並向甲○○偽稱將負責繳
    納3P－1155號自用小客車（下稱系爭自小客車）之貸款並辦
    理過戶事宜，致甲○○誤信為真，便將系爭自小客車交予被
    告使用，且簽訂買主為被告女友丙○○之汽車買賣合約書及
    讓渡書各乙紙，詎被告取得系爭自小客車後，經甲○○屢次
    催促被告辦理過戶，被告均置之不理，且亦未按期繳交車貸
    並拒不返還系爭自小客車，致甲○○遭貸款銀行追繳貸款。
    因認被告涉犯刑法第339 條第1 項之詐欺取財罪嫌等語。
三、按犯罪事實應依證據認定之，無證據不得認定其犯罪事實，
    又不能證明被告犯罪者，應諭知無罪之判決，刑事訴訟法第
    154 條第2 項、第301 條第1 項定有明文。刑事訴訟法上所
    謂認定犯罪事實之證據，係指足以認定被告確有犯罪行為之
    積極證據而言，如未能發現相當證據或證據不足以證明，自
    不能以推測或擬制之方法，以為裁判基礎，最高法院29年上
    字第3105號及40年臺上字第86號分別著有判例；又認定不利
    於被告之事實，須依積極證據，苟積極證據不足為不利被告
    之認定時，即應為有利於被告之認定，更不必有何有利之證
    據，最高法院30年上字第816 號判例參照。次按刑法第339
    條第1 項詐欺罪之成立，須行為人主觀上出自為自己或第三
    人不法所有之意圖，及客觀上施用詐術使人將本人或第三人
    之物交付為其構成要件。而所謂以詐術使人交付財物，必須
    被詐欺人因其詐術而陷於錯誤，若其所用方法，不能認為詐
    術，亦不致使人陷於錯誤即與該罪之要件有間。又依積極證
    據足可證明行為人主觀上確有不法所有之意圖時，固得論以
    刑法第339 條之詐欺罪相繩，惟行為人施詐時之意圖尚有存
    疑，且依調查證據之結果，復不足以認定行為人自始具有上
    述主觀犯罪構成要件，即不得遽以該罪論擬。至於民事債務
    當事人間未依債務本旨履行給付之情形，若非出於自始無意
    給付之詐欺行徑時，自不該當刑法第339 第1 項詐欺罪之構
    成要件。而刑事被告依法不負自證無罪之義務，故別無積極
    證據之情形下，自難以被告單純債務不履行狀態，推定被告
    自始即有不法所有之意圖而施行詐術。再以刑法上詐欺罪之
    立法意旨，係以禁止於經濟行為中使用不當之方法得利為規
    範目的，然經濟行為亦因其行為本質及類型，而於交易領域
    中有其特有之行為特性，法律原則上固應保障交易主觀上之
    秩序，惟於具體案例中，亦應顧及行為人於交易之初交易雙
    方為交易行為時，是否有具體情事，足認其違背正當之經濟
    秩序，而應予以制裁，否則，經濟行為本身原寓有不同程度
    之不確定性或交易風險，交易雙方本應自行估量其主、客觀
    情事及搜集相關資訊，以作為其判斷之參考。以借貸或民間
    金錢借貸互助會為例，交易之當事人本應自行考量對方之資
    格、能力、信用，及交易內容之投資報酬率、資金風險等等
    因素，除具上開違反詐欺罪之具體情事外，非謂當事人之一
    方有無法依約履行之情形，即應成立詐欺罪，否則刑事詐欺
    責任與民事債務不履行責任將失其分際，合先敘明。
四、訊據被告乙○○○固坦認伊自92年10月間起至93年4 月12日
    止，先後多次向告訴人丙○○借款，共借得140 萬元，而後
    未能依約返還系爭借款，仍尚積欠告訴人丙○○借款債務，
    及伊自告訴人甲○○處取回系爭自小客車，同時約定伊將為
    告訴人甲○○繳納系爭自小客車之貸款並辦理過戶事宜，然
    伊並未依約處理履行等情，惟堅決否認有何詐欺取財犯行，
    辯稱：伊與告訴人丙○○於上開借款期間係男女朋友關係，
    告訴人丙○○對伊之經濟狀況非常清楚，且告訴人丙○○也
    有管理上開「萬通中古車行」之財務，所以，伊並沒有騙告
    訴人丙○○。又伊確有將系爭自小客車出賣予他人，欲以賣
    得之款項清償系爭自小客車之銀行貸款，惟伊僅取得頭期款
    25萬元，後來買受人乃未依約給付尾款10餘萬元，且將系爭
    自小客車退回，而於伊將系爭自小客車拉回來後，系爭自小
    客車不見，伊以為是銀行人員將車拖走，但事後才發現被偷
    ，始報警處理，致伊無法履行與告訴人甲○○間之上開約定
    ，故伊亦無詐欺告訴人甲○○之故意等語。
五、聲請簡易判決處刑意旨認被告乙○○○涉有刑法第339 條第
    1 項之詐欺取財罪嫌，無非以告訴人丙○○、甲○○之指訴
    ；卷附之本票影本15張、借據影本乙紙、保管條影本29張，
    及汽車買賣合約書、汽車讓渡書、汽車新領牌照登記書、郵
    政劃撥儲金存款收據6 紙、台新國際商業銀行收據4 紙等為
    主要論據。
六、然查：
（一）告訴人丙○○於檢察官訊問時即證稱：伊是借錢給被告去
      買車，買賣賺錢給伊，事實上，被告買賣車子伊都有跟著
      一起去，而被告經營的車行會計帳務是伊在處理等語（見
      偵查卷第31頁），其復於本院審理中結證稱：被告與伊剛
    　交往的第二個月就開始以要買車為理由向伊借錢，而被告
      跟伊借錢時有說過，他借錢係要還當舖，‧‧被告去買車
　    伊僅大部分都跟著去，不是每次都有去，本來被告與伊約
      定，賣車後賺得的錢要給伊，但都沒有等語明確（見本院
      96年1 月8 日審判筆錄），可認告訴人丙○○於出借系爭
      借款時對被告之資力情形一節應知之甚詳，且就被告借款
      之用途或有前往了解其真實，而出借款項此經濟行為本身
      原寓有一定程度之不確定性及風險，借款雙方本應自行估
      量其主、客觀情事及搜集相關資訊，以作為其判斷之參考
      ，況告訴人丙○○於本院審理中亦結證稱：上開借錢期間
　　　，被告沒有還過部分金額等語，可知被告於借款過程中，
  　　從未返還任何借款，則系爭借款顯具有高度風險，告訴人
　    丙○○於借款當時更應有所評估了解，基此，實難因系爭
      借款未依預期獲償，即謂被告自始有為自己不法所有之意
      圖。
（二）再者，告訴人丙○○於本院審理中結證稱：伊係因被告有
      簽本票及借據給伊，而伊認為這樣有擔保，才會借錢給被
      告等語明確，足徵告訴人丙○○自92年10月間起，願多次
      借款予被告，係基於被告出具借據，及簽發本票供擔保，
      而非被告積極對之施以任何不實之詐術，自難因被告於事
      後未遵期返還系爭借款，即認被告於借款時，曾對告訴人
      丙○○施以詐術，是以被告既未對告訴人丙○○施以任何
      詐術，則於被告多次向告訴人丙○○借款過程中，告訴人
      丙○○並無陷入錯誤之情。至被告雖事後未遵期返還系爭
      借款，然此為被告事後是否應負民事上遲延給付或債務不
      履行責任之問題，無從因此認定被告於向告訴人丙○○借
      款時即具有詐欺之故意甚明。
（三）又卷附之本票影本、借據影本、保管條影本，僅能證明告
      訴人丙○○確有出借系爭借款予被告之事實，乃無法據之
      認定被告自始即具有為自己不法所有之意圖無疑。另參以
      被告於93年6 月10日尚簽發保管條29張交付予告訴人丙○○，以分期清償上開借款，此經告訴人丙○○陳稱在卷，
      益徵被告應無惡意詐欺之故意，否則要無於事後仍同意簽
      發分期返還告訴人丙○○系爭借款之可能。
（四）告訴人甲○○固迭於偵查、本院審理中指稱：當時被告開
      車行，伊向被告買系爭自小客車，而被告已經將系爭自小
      客車過戶到伊名下，後來因該車有問題，伊就以車換車的
      方式，換了另一台車，車號為ＵＮ─3459號，這部車後來
      也過戶給伊，當時告訴人丙○○係被告的女朋友，她向伊
      表示系爭自小客車的貸款會幫伊繳到賣給別人為止，伊想
　    賣出去過戶後就不關伊的事，‧‧但被告將系爭自小客車
    　賣掉後，沒有依照約定將車過戶，該車仍在伊名下，且93
      年7 月後，係伊在繳貸款，伊一直繳到94年2 月份就沒有
      再繳等語，惟觀以告訴人甲○○上開所指，可知被告於取
      回系爭自小客車時，同時亦將車號ＵＮ─3459號自用小客
      車交給告訴人甲○○使用，並辦理該車之過戶手續，且當
      時係由告訴人丙○○向告訴人甲○○保證會幫忙繳貸款。
      況於被告取回系爭自小客車時，即由告訴人丙○○與告訴
      人甲○○就系爭自小客車簽立汽車買賣合約書（賣主：甲○○、買主：丙○○）、汽車讓渡書（讓渡人：甲○○、
      承受人：丙○○），且告訴人丙○○曾幫告訴人甲○○繳
      3 個月的貸款，及被告也有拿出2 個月的貸款等節，亦經
      證人甲○○、丙○○於本院審理中證述一致，從而，尚難
      認被告於交易過程中曾對告訴人甲○○施以任何詐術，或
      告訴人甲○○有陷於任何錯誤。
（五）至卷附之上開汽車買賣合約書、汽車讓渡書，及汽車新領
      牌照登記書、郵政劃撥儲金存款收據6 紙、台新國際商業
      銀行收據4 紙，僅能據以認定系爭自小客車為告訴人甲○○所有，而告訴人甲○○於93年5 月14日將系爭自小客車
　　　出賣讓渡予告訴人丙○○，且於告訴人甲○○讓渡系爭自
  　　小客車後，仍有自己繳納系爭自小客車之銀行貸款之情形
    　等節，尚不得以之認定被告就系爭自小客車自始即具有為
      自己不法所有之意圖，或因告訴人甲○○同時須繳付上開
      自小客車的貸款，即認定被告有公訴人所指詐欺取財之犯
      行。
七、綜上事證，被告前揭辯詞，洵非無據，職是，被告事後未依
    約返還系爭借款，及代為清償系爭自小客車之貸款、為系爭
    自小客車過戶之行為，依上揭說明，乃均與詐欺取財罪構成
    要件不相符，其雖未遵期返還系爭借款，及代為清償系爭自
    小客車之貸款、為系爭自小客車過戶之行為，依上揭說明，
    亦僅係單純民事上債務不履行之問題，究難遽認其有何施用
    詐術之行為，更遑論有使告訴人丙○○、甲○○陷於任何錯
    誤之情形發生，其上開所為自與詐欺取財罪之犯罪構成要件
    不相符合，是以尚無法僅憑聲請簡易判決處刑意旨上開所述
    論罪依據，即認被告有如公訴人所指之詐欺取財犯行，依首
    揭法條說明及判例意旨，自應就被告為無罪之諭知。
據上論斷，應依刑事訴訟法第452 條、第301 條第1 項，判決如
主文。
本案經檢察官鄭東峰到庭執行職務。
中　　華　　民　　國　　96　　年　　6 　　月　　25　　日
                刑事第十二庭審判長法  官  游  紅  桃
                                  法  官  陳  雪  玉
                                  法  官  王  美  玲
以上正本證明與原本無異。
如不服本判決，應於判決送達後10日內向本院提出上訴狀（應附
繕本），上訴於臺灣高等法院。
                                  書記官  吳  玉  蘭
中　　華　　民　　國　　96　　年　　6 　　月　　25　　日
